臺灣高等法院刑事判決
110年度上訴字第1051號
上  訴  人  
即  被  告  蔡惠珍


                    （現另案於法務部○○○○○○○○○執行中）
上列上訴人即被告因違反毒品危害防制條例案件，不服臺灣桃園
地方法院109年度審訴字第1862號，中華民國109年12月17日第一
審判決（起訴案號：臺灣桃園地方檢察署109年度毒偵字第3619
號），提起上訴，本院判決如下：
    主  文
上訴駁回。
    理  由
一、公訴意旨略以：
　　被告甲○○基於施用第一級及第二級毒品之犯意，於民國109
    年2月1日某時許，在停放於臺南市某處之友人車輛內，以將
    第一級毒品海洛因及第二級毒品甲基安非他命置入玻璃球燒
    烤方式，同時施用第一級毒品海洛因及第二級毒品甲基安非
    他命1次。嗣於同年2月2日上午8時30分許，為警在新北市○○
    區○○路0段00號統一便利超商前查獲，且經其同意採尿送驗
    ，送台灣檢驗科技股份有限公司檢驗結果，確呈可待因、嗎
    啡、安非他命及甲基安非他命陽性反應。因認被告涉犯毒品
    危害防制條例第10條第1項、第2項之施用第一級毒品及第二
    級毒品等罪嫌等語。
二、原判決意旨略以：
　　被告前於95年間因施用毒品案件，經臺灣臺南地方法院以95
    年度毒聲字第99號裁定送觀察、勒戒後，認有繼續施用毒品
    之傾向，再經臺灣臺南地方法院以96年度毒聲字第421號裁
    定令入戒治處所施以強制戒治，嗣因戒治成效經評定為合格
    ，於97年5月20日停止處分出所，並經臺灣臺南地方法院檢
    察署（現更名為臺灣臺南地方檢察署）檢察官以97年度戒毒
    偵字第116號為不起訴處分確定。準此，被告於109年2月1日
    本案分別施用第一級毒品及第二級毒品，既已距前次強制戒
    治執行完畢釋放出所日（即97年5月20日）逾3年，依修正後
    之毒品危害防制條例第20條第3款及前揭說明，被告應再受
    觀察、勒戒。被告所涉本件施用毒品案件，雖經檢察官偵查
    終結後提起公訴，然迄至109年8月25日始繫屬本院。揆諸修
    正後毒品危害防制條例第20條第3項規定、最高法院109年8
    月11日刑事庭會議多數見解意旨及109年度台上大字第3826
    號刑事大法庭裁定意旨，被告應再受觀察、勒戒，且依毒品
    危害防制條例第35條之1第1款規定，應由檢察官依修正後規
    定處理，故本案於繫屬時即欠缺起訴之訴追條件，自屬起訴
    程序違背規定，爰不經言詞辯論，逕為不受理判決等語。
三、被告上訴意旨略以：
　　被告於109年2月2日採集尿液，於同年2月13日檢出呈可待因
    、嗎啡、安非他命及甲基安非他命陽性反應，堪認有施用第
    一、二級毒品之事實，惟被告所犯之罪屬微罪，實無須冗長
    之偵查過程，然臺灣桃園地方檢察署（下稱桃園地檢署）於
    同年7月28日（被告誤載為7月7日）始起訴，導致此案移交
    日期逾7月15日，被告始需受觀察勒戒之判決。又被告前有
    三案皆判決確定，被告經觀察、勒戒後仍有受強制戒治之虞
    ，後再接續刑期執行，時間過於冗長。另需負擔勒戒、戒治
    費用約5萬元，為服刑期間沉重之負擔，相較之下，處以有
    期徒刑較符合被告利益，懇請鈞院以被告利益為優先考量云
    云。
四、按起訴之程序違背規定者，法院應諭知不受理之判決；又對
    於原審諭知不受理之判決上訴時，第二審法院認其為無理由
    而駁回上訴，得不經言詞辯論為之，刑事訴訟法第303條第1
    款、第372條分別定有明文。次按109年7月15日增訂施行之
    毒品危害防制條例第35條之1第1款及第2款前段規定，施行
    前犯第10條之罪之案件，於施行後，偵查中，由檢察官依修
    正後規定處理；審判中，由法院或少年法院（地方法院少年
    法庭）依修正後規定處理。是犯第10條之罪者，不論係修正
    前後，均應依新法規定處理。　　
五、經查：
　㈠按刑事被告之上訴，以受有不利益之裁判，為求自己利益起
    見請求救濟者，方得為之，若原判決並未論罪科刑，即無不
    利益之可言，自不得上訴（最高法院20年上字第1241號判例
    參照）。次按依判決之種類，其對被告最不利至最有利之次
    序為：科刑、免刑、管轄錯誤、不受理、免訴、無罪之判決
    ，若僅就原判決聲明不服，並非求為更有利種類之判決，即
    無上訴利益之可言（最高法院92年度台上字第6147號判決意
    旨參照）。末按刑事訴訟之上訴制度，其允許受不利益判決
    之被告得為上訴，乃在許其為自己之利益，請求上級法院救
    濟而設，故被告之上訴，應以自己之利益為限，不得為自己
    之不利益而提起上訴（最高法院96年度台上字第4008號判決
    、105年度台上字第1626號判決意旨參照）。又原審法院認
    為上訴不合法律上之程式或法律上不應准許或其上訴權已經
    喪失者，應以裁定駁回之；第二審法院認為上訴有第362條
    前段之情形者，應以判決駁回之，刑事訴訟法第362條前段
    、第367條前段定有明文。
　㈡次按本次修正之毒品危害防制條例第20條第3項及第23條第2
    項，雖僅將原條文之再犯期間由「5年」改為「3年」，惟鑑
    於將施用毒品者監禁於監獄內，僅能短期間防止其接觸毒品
    ，因慣用毒品產生之「心癮」根本無法根除，並慮及毒品危
    害防制條例施行多年累積之戒毒經驗及實效，暨逐步擴充之
    醫療、戒癮機構、專業人力、社區支援系統等資源，尤以本
    次毒品危害防制條例第24條修正，擴大檢察官對施用毒品者
    附條件緩起訴處分之範圍，使其能視個案具體情形給予適當
    多元社區處遇。本次修正後對於施用毒品者之思維，自應與
    時俱進，擺脫以往側重於「犯人」身分之處罰，著重其為「
    病患」之特質，並以「治療」疾病為出發點，重新評價前揭
    所謂「3年後再犯」之意義。又毒品戒除不易，須經長期且
    持續之治療，施用毒品者既被視為「病患性犯人」，最佳處
    遇方式即為治療。對於施用毒品者之治療方式，有機構外之
    處遇（如自行赴醫院戒癮、附命完成戒癮治療緩起訴處分等
    ），或機構內之觀察、勒戒或強制戒治；至對施用毒品者科
    以刑罰，無非在運用刑罰之一般預防功能以嚇阻毒品之施用
    。監獄為執行場所而非戒癮專責機構，針對施用毒品者及其
    再犯之特性，法務部於106年12月5日頒訂之「科學實證之毒
    品犯處遇模式計畫」，目的即是積極引進地區醫療體系之協
    助，提供毒癮戒治，落實社區追蹤輔導及治療之銜接，俾修
    復創傷、預防再犯。惟刑罰因涉及人身自由之基本權，故於
    施用毒品初犯時皆以傳統之機構外或機構內處遇方式治療，
    如再施用毒品時，始科以刑事責任。而當刑罰處遇仍不能有
    效幫助施用毒品者改善惡習時，即表示無法以此方式發揮治
    療效果，若繼續施以刑罰只具懲罰功能，不僅無法戒除毒癮
    ，更漸趨與社區隔離，有礙其復歸社會。基於憲法應保障人
    民之生存權，及根據每個國民生存照顧需要提供基本給付之
    理念，為協助施用毒品者戒除毒癮復歸社會，對於經監獄監
    禁處遇後仍再犯之施用毒品者，更應恢復以機構內、外之治
    療協助其戒除毒癮。此即本次修正毒品危害防制條例第20條
    第3項關於施用毒品者所謂「3年後再犯」究何所指之立法真
    諦。除檢察官優先適用第24條命附條件緩起訴處分處遇（不
    論幾犯，亦無年限）外，對於施用毒品初犯者，即應適用第
    20條第1項、第2項為機構內之觀察、勒戒或強制戒治；若於
    上開機構內處遇執行完畢釋放後，於「3年內再犯」者，依
    第23條第2項規定，應依法追訴；倘於「3年後再犯」自應再
    回歸到傳統醫療體系機構內重為觀察、勒戒或強制戒治之治
    療。是對於戒除毒癮不易者，唯有以機構內、外處遇及刑事
    制裁等方式交替運用，以期能控制或改善其至完全戒除毒癮
    。綜上，對於毒品危害防制條例第20條第3項及第23條第2項
    所謂「3年後（內）再犯」，應跳脫以往窠臼，以「3年」為
    期，建立「定期治療」之模式。其規定中所謂「3年後再犯
    」，只要本次再犯（不論修正施行前、後）距最近1次觀察
    、勒戒或強制戒治執行完畢釋放，已逾3年者，即該當之，
    不因其間有無犯第10條之罪經起訴、判刑或執行而受影響（
    最高法院刑事大法庭109年度台上大字第3826號裁定意旨參
    照）。
　㈢本件被告前因施用毒品案件，經臺灣臺南地方法院以95年度
    毒聲字第99號裁定送觀察、勒戒後，認有繼續施用毒品之傾
    向，再經臺灣臺南地方法院以96年度毒聲字第421號裁定令
    入戒治處所施以強制戒治，嗣因戒治成效經評定為合格，於
    97年5月20日停止處分出所，並經臺灣臺南地方檢察署檢察
    官以97年度戒毒偵字第116號為不起訴處分確定，此後即未
    再受觀察、勒戒或強制戒治等情，有本院被告前案紀錄表在
    卷可考（本院卷第25至50頁）。檢察官起訴本案被告施用第
    一級毒品海洛因、第二級毒品甲基安非他命之時間為109年2
    月1日某時許，距被告上開最近1次觀察、勒戒執行完畢釋放
    之97年5月20日，已逾3年，縱被告於其間曾多次因犯施用毒
    品案件，經起訴、判刑及執行，依前揭說明，仍應依修正後
    之毒品危害防制條例第20條第3項、現行第24條等規定，由
    檢察官基於一次性之整體規劃而重啟處遇程序，具體審酌個
    案情節，裁量聲請法院裁定觀察、勒戒或為附命完成戒癮治
    療之緩起訴處分，抑或為其他適法處理，而非逕予起訴或聲
    請簡易判決處刑。詎檢察官就本案起訴，自有起訴之程序違
    背規定之情事，原審法院依刑事訴訟法第303條第1款、第30
    7條規定諭知公訴不受理之判決，且不經言詞辯論為之，於
    法核無不合。被告上訴意旨請求就本案科處罪刑，惟原判決
    係諭知本件公訴不受理，並未判處被告罪刑，揆諸前揭說明
    ，被告即不得以上訴之方式請求為實體上有罪之判決，其上
    訴並無客觀之法律上利益可言，自屬欠缺上訴利益，顯與為
    自己利益請求救濟之上訴本旨相違。被告另主張檢察署起訴
    本案施用毒品犯行係在毒品危害防制條例修正前所為，因檢
    察署拖延致被告受觀察勒戒之處遇云云，然依109年7月15日
    施行之增訂毒品危害防制條例第35條之1第2款前段之規定，
    犯同條例第10條第1項之施用第一級毒品罪、同條第2項之施
    用第二級毒品罪者，不論行為係修正前或修正後，法院審判
    中之案件均應依新法規定處理，自與桃園地檢署何時起訴無
    涉。且被告本案之施用毒品罪行，自應獨立處置，與在監執
    行中之案件無涉。是被告上訴主張本案施用毒品犯行應予論
    罪科刑云云，自非有據。從而，被告之上訴為無理由，應予
    駁回，並不經言詞辯論為之。
據上論斷，應依刑事訴訟法第367條前段、第372條，判決如主文
。
中　　華　　民　　國　　110 　年　　5 　　月　　25　　日
                  刑事第十九庭  審判長法　官  曾淑華
                                      法　官  王美玲
                                      法　官  許文章
以上正本證明與原本無異。
如不服本判決，應於收受送達後20日內向本院提出上訴書狀，其
未敘述上訴之理由者並得於提起上訴後20日內向本院補提理由書
（均須按他造當事人之人數附繕本）「切勿逕送上級法院」。
                                      書記官  陳盈芝
中　　華　　民　　國　　110 　年　　5 　　月　　27　　日